臺灣新竹地方法院民事判決　　　　　　　 94年度勞訴字第4號
原　　　告　乙○○
訴訟代理人　盧元琪律師
被　　　告　新竹汽車客運股份有限公司
法定代理人　甲○○
訴訟代理人　曾肇昌律師
上列當事人間給付薪資等事件，本院於民國94年8月11日辯論終
結，判決如下：
    主  文
原告之訴及其假執行之聲請均駁回。
訴訟費用由原告負擔。
    事實及理由
一原告起訴主張：
  (一)原告受雇於被告駕駛市公車，因工作關係產生下背痛與神經
    痛，即職業性腰椎間盤突出症。92年6月19日上午因駕駛三
    趟公車後即疼痛難耐，甚至無法走路，經向主管副站長說明
    病情後，並告知國泰醫院之醫囑確實需要開刀才能痊癒，請
    病假就診。原告進行開刀手術後，因發生術後感染，併發肌
    肉層膿傷及間椎盤發炎，並切除第四節椎版，而於92年7月
    14日轉入署立新竹醫院治療，於住院111天後回家休養及門
    診治療、復健。
  (二)依據我國職業病之認定標準：1.合乎職業性作業環境之暴露
    史與時序性。2.肌力減低。3.磁振造影與電腦斷層證實有椎
    間盤突出之現象。4.無其他造成神經跟病變之原因。5.醫院
    之診斷證明書。6.停此工作後之暴露且休息後，下背痛可明
    顯改善。7.同一工作環境之職員亦有相關症狀。原告已符合
    上開標準。原告於92年9月15日向原告請求職業災害補償，
    並請求原告代為聲請勞工保險之職業災害保險給付，但原告
    拒絕。原告於92年12月3日向勞工保險局請求職業傷病給付
    ，經勞工保險局以93年5月3日保給傷字第093603155580號函
    認定原告所患為職業病而為傷病給付。
  (三)被告拒絕承認原告所罹患之椎間盤突出症為職業病，並給予
    休假休養，而在92年11月15日公佈原告病假期滿，即日起留
    職停薪。然按被保險人因執行職務而至傷病者，為職業傷害
    ；被保險人於作業中於工作場所促發疾病，而該項疾病之促
    發與作業有相當因果關係者，是為職業病，勞工保險被保險
    人因執行業務而至傷病審查準則第3條第1項、第21條定有明
    文。原告長期從事駕駛工作長達21年，導致腰椎間盤突出，
    經勞工保險局送請專科醫師審查，認為定為長期工作壓迫所
    引起之腰椎間盤出症之職業病。原告係在92年6月19日上午
    開車後，感覺相當不適請假就診，合乎作業中於工作廠所促
    發疾病之要件，且該疾病與工作有相當因果關係，原告確實
    因為被告工作而引發職業病。
  (四)按勞工因職業災害所致之損害，雇主應負賠償責任，但雇主
    能證明無過失者，不在此限。又職業災害未認定前，勞工得
    依勞工請假規則第四條規定，先請普通傷病假，普通傷病假
    期滿，雇主應以留職停薪，如認定結果為職業災害，再以公
    傷病假處理，職業災害勞工保護法第7條、第29條定有明文
    。又按勞工因遭遇職業災害而致死亡、殘廢、傷害或疾病時
    ，雇主應依左列規定予以補償。但如同一事故，依勞工保險
    條例或其他法令規定，已由雇主支付費用補償者，雇主得予
    以抵充之：
    1.勞工受傷或罹患職業病時，雇主應補償其必需之醫療費用
      。職業病之種類及其醫療範圍，依勞工保險條例有關之規
      定。
    2.勞工在醫療中不能工作時，雇主應按其原領工資數額予以
      補償。但醫療期間屆滿二年仍未能痊癒，經指定之醫院診
      斷，審定為喪失原有工作能力，且不合第三款之殘廢給付
      標準者，雇主得一次給付四十個月之平均工資後，免除此
      項工資補償責任。
    3.勞工經治療終止後，經指定之醫院診斷，審定其身體遺存
      殘廢者，雇主應按其平均工資及其殘廢程度，一次給予殘
      廢補償。殘廢補償標準，依勞工保險條例有關之規定。勞
      動基準法第59條定有明文。
    依上所述，原告自得請求罹患職業病後二年之醫療期間之薪
    資補償，即92年6月1日至93年6月30日，共計396天之薪資
    (396x47092/30=621720)、92年度之年終獎金47,092元、醫
    療補助130,330元，共計799,142元。以及自93年7月1日起至
    94 年10月31日止，於每月25日給付原告47,092元，94年11
    月25 日給付94年11月1日起至94年11月14日止之工資21,976
    元。94年1月25日給付93年度之年終獎金一個月，計為
    47,092元，及自94年1月26日起至清償日止，按年息百分之
    五計算之利息。
  (五)並聲明
    1.被告應給付原告799,142元及自起訴狀繕本送達翌日起至
      清償日止按年息百分之五計算之利息。
    2.被告應自93年7月1日至94年10月31日止，於每月25日給付
      原告47,092元，及自每月26日起至清償日止，按年息百分
      之五計算利息。
    3.被告應於94年11月25日給付21,976元，及自94年11月26日
      起至清償日止，按年息百分之五計算之利息。
    4.被告應於94年1月25日給付原告47,092元，及自94年1月26
      日起至清償日止，按年息百分之五計算之利息。
二被告之抗辯
  (一)勞工保險條例係規範保險人即勞工與勞工保險局間之勞保給
    付事項，其規範目的有別於勞動基準法及勞工安全衛生法，
    不應過度擴張職業災害認定之範圍，否則無異加重雇主之責
    任，減低企業之競爭力，同時有害社會經濟之發展。又所謂
    職業災害必須業務與勞工之傷病之間有一定因果關係存在為
    必要，而業務者即指勞工基於勞動契約，在雇主支配下的就
    勞過程（業務遂行性）。而一定因果關係（業務起因性），
    指以傷病所發生之一切不可欠缺的條件為基礎，依據經驗法
    則判斷業務和傷病之間具有相當因果關係。原告在72年至85
    年間在其他營造公司及電機公司工作，每日載送貨物8至12
    小時，搬貨物每件20至50公斤，送貨旅程60至100公里，因
    長期搬重物至下背神經痛，83年間在惠民醫院住院5天，89
    年在新竹醫院住院8天，92年6月19日上班時因疼痛，於下午
    2時至國泰醫院開刀，因發生術後感染導致切除第4節椎版。
    原告之下背神經痛之起因係在任職被告公司之前，嗣後又因
    醫療過程不順造成傷害，因此與被告公司無關，難認職業病
    。且被告公司至目前為止，除原告外並無其他員工有類此疾
    病。亦徵原告所罹之下背痛或椎間盤突出症並非駕駛人員之
    職業病。原告所罹患之椎間盤突出症既非職業病，被告則無
    給予公傷假及補償工資之理。
  (二)職業病為長期工作引起，短期內無法察覺，但職業病發生時
    ，勞工如已轉換多家事業單位，但該職業病如非最後一事業
    單位所導致，自不能要求最後一事業單位負責職業災害之補
    償。原告在任職被告公司前即有下背痛之疾病，且原告在被
    告公司擔任之工作為司機駕駛，不需搬重物，不至於罹患相
    同疾病，原告之下背神經痛為原告在任職被告公司前因長期
    搬運重物所引起，與被告公司無關，不能令被告公司負擔職
    業災害補償之責任。
三法院得心證之理由
  (一)按勞動基準法第59條雖規定雇主應就勞工發生之職業災害加
    以補償，但對於職業災害之定義卻付之闕如。因此，欲探求
    職業災害定義，則不得不求諸於其他勞工相關法規。勞工安
    全衛生法第2條第4項規定：本法所稱職業災害，謂勞工就業
    場所之建築物﹑設備﹑原料﹑材料﹑化學物品﹑氣體﹑蒸氣
    ﹑粉塵等或作業活動及其他職業上原因引起之勞工疾病﹑傷
    害﹑殘廢或死亡。又工廠法第45條規定：凡依法未能參加勞
    工保險之工人，因執行職務而致傷病殘廢或死亡者，工廠應
    參照勞工保險條例有關規定，給予補助費或撫卹費；其辦法
    由行政院定之。另勞工保險被保險人因執行職務而致傷病審
    查準則（依據勞工保險條例第34條第2項訂定）第3條規定：
    被保險人因執行職務而致傷病者，為職業傷害。被保險人於
    勞工保險職業病種類表規定適用職業範圍從事工作，而罹患
    表列疾病者，為職業病。依據上開定義觀之，不論是職業傷
    害或職業災害都必須是因就勞場所或作業活動或職業上之原
    因所引起之傷害或疾病始為職業災害。
  (二)原告主張其所罹患之椎間盤突出症為職業病，並認其造成之
    原因為長時間任職被告公司駕駛公車所造成，並提出勞工保
    險局93年5月3日保給傷字第09360315580號函同意給付職業
    傷病給付及勞工保險局審查所依據之台灣大學診斷證明書為
    據。然查：
    1.國立台灣大學醫學院附設醫院與行政院勞工委員會合設有
      職業傷病診治中心，亦經常受託就是否為職業傷病進行鑑
      定。且本件原告向勞工保險局請領職業災害給付，亦由該
      院開具診斷證明書為證，因此，台灣大學醫學院附設醫院
      之職業災害專業意見應足以作為本件是否為職業病之判斷
      基準。本院依職權向台灣大學醫學院附設醫院函詢椎間盤
      突出造成之原因、從事駕駛工作是否造成椎間盤突出之原
      因，經該院函覆：「造成腰間盤突出之主因為椎間盤退化
      ，最常發生之位置為脊椎之L4-5及L5-S1。依據研究顯示
      ，其自然病程一年約百分之三至四的進展比例，主要之危
      險因子為年紀、背痛及X光顯示其他部位（如臀及膝蓋骨
      ）之骨性關節炎。依據文獻記載目前尚缺乏充分證據可說
      明駕駛工作與椎間盤突出之相關性，惟長期從事駕駛業務
      ，駕駛工作易導致胸腰椎接合處及腰椎中部脊椎解離。由
      生物力學之角度觀之，可能原因為長期駕駛曳引機所產生
      之全身震動導致椎間盤的牽引，故應將全身震動減低至最
      小程度以保護職業駕駛。椎間盤突出在德國僅有三種情形
      可能被認定為職業病，長期搬抬重物或深度彎腰及全身垂
      直震動。後者認定之基準為震動量Kr>16.2。但英國及新
      加坡則未將慢性長期震動者之椎間盤突出列入職業病。在
      職業因果關係上，需依據一般職業病之認定原理，從疾病
      、暴露之證據、時序性、一致性、與排除其他因素或疾病
      等五點，甫能對個案予以認定，必要時尚須進行工業衛生
      或人因工程之調查；一般而言，若職業起因性超過一半以
      上之機率，即可視為職業病。本國職業性下背痛之認定基
      準為每日搬重超過20公斤物品達4小時，或30公斤物品超
      過2小時，即搬運物品之施力不對稱，或彎腰扭腰過度頻
      繁，或過長期間之站力或坐、彎及長期暴露於全身垂直震
      動，於工作10年後發生者。」等語，有國立台灣大學醫學
      院附設醫院93年11月2日 (93)校附醫祕字第9300211608號
      函在卷可參。
    2.依據上開函文所示，椎間盤突出之主要危險因子有三項分
      別為年紀、背痛及X光顯示其他部位（如臀及膝蓋骨）之
      骨性關節炎。經查：
      (1)依據署立新竹醫院89年9月13日之護理紀錄，原告在該
        次就診時主訴，曾經在十幾年前及五、六年前曾經閃到
        腰，亦即在約79-80年間及84-85年間曾經腰部受傷。
      (2)又依據原告所提出之「職業性肌肉骨骼疾病」（作者；
        郭育良）記載：下背痛之症狀，椎間盤突出為原因之一
        。
      (3)而依據卷內原告之就診紀錄，而原告在73年4月26日即
        因下背痛至南門醫院住院（詳見南門醫院診斷明書及臺
        大醫院診斷證明書記載），83年3月10日至83年3月14日
        在惠民醫院因下背痛住院治療、86年10月2日、86年11
        月11 日因下背痛在惠民醫院門診治療（惠民醫院診斷
        證明書），87年5月16日、87年6月22日在南門綜合醫院
        因腰部椎間盤移位門診就醫、接受注射及口服藥物治療
        （南門醫院診斷證明書、南門醫院93年11月29日南綜醫
        字第1066號函）、89年9月13日至89年9月20日因左腎絞
        痛及背部肌肉拉傷在署立新竹醫院住院就診（署立新竹
        醫院診斷證明書），92年6月19日至92年7月14日在國泰
        綜合醫院新竹分院進行椎間盤切除手術。92年7月14日
        至92年10月7日在署立新竹醫院進行術後感染的清創手
        術，並控制感染，之後為門診追蹤（署立新竹醫院診斷
        證明書）。
      (4)原告在72年開始在台南汽車貨運駕駛間搬運工作，每天
        載送貨物8小時至12小時，搬運重物20至50公斤，送貨
        旅程60公里至100公里，83年間任職建築公司擔任建築
        工作。（臺大醫院診斷證明書及原告聲請勞保給付申請
        書）
      (5)原告（41年6月1日生）92年6月19日進行椎間盤突出切
        除時已經53歲。
    3.依上所述，原告就椎間盤疾病之危險因子而言，在背痛及
      年齡之危險因子均具備，且背痛之危險因子則於民國72年
      間即有，原告背痛之疾病並未至治癒，尤以原告自承在84
      至85年間曾經腰部扭傷後即更頻繁地治療背痛。又依據國
      立台灣大學醫學院附設醫院93年11月2日 (93)校附醫祕字
      第9300211608號函示。本國職業性下背痛認定基準為每日
      搬重超過20公斤物品達4小時，或30公斤物品超過2小時，
      即搬運物品之施力不對稱，或彎腰扭腰過度頻繁，或過長
      期間之站力或坐、彎及長期暴露於全身垂直震動，於工作
      10年後發生者。原告在進入被告公司就職前就已持續有背
      痛之疾病，且該疾病並未間斷，進入被告公司之工作不到
      一年已經開始門診治療背痛，且被告公司之工作性質與上
      開函文認定職業性下背痛之情況亦不相符，反之，與原告
      進入被告公司任職前之工作性質相符。再依據臺大醫院上
      開函文所示，椎間盤突出之自然病程為每年百分之三至四
      ，即使並其他外力因素，原告之椎間盤突出亦會依據自然
      病程惡化。復以在被告公司任職之其他從業人員亦無相同
      之疾病，且亦查無其他證據證明原告之椎間盤突出係因就
      勞場所或作業活動或職業上之原因引起。從而，原告所罹
      患之腰椎間盤突出難認為職業病。
    4.勞工保險局雖對於原告罹患之腰椎間盤突出認定為職業病
      ，並給予職業災害補償。然勞工保險局之認定係依據勞工
      所有職業經歷作審查，並非針對在被告公司任職之部分，
      此有93年7月21日保給傷字第09310162200號勞工保險局對
      申請審議案意見書在卷可參。因此，尚不能以勞工保險局
      之認定，即認為原告所罹患之腰椎間盤突出症係因原告在
      被告公司任職，因被告所提供之就勞場所或作業活動或職
      業上之原因所引起之疾病。
  (三)綜上所陳，原告所罹患之腰椎間盤突出症不能認定為因擔任
    被告公司駕駛所引起之職業病，原告以其所罹之疾病為職業
    病，請求被告依據勞動基準法第59條為補償，則難謂有理，
    不能准許，應予駁回。原告既受敗訴判決，其假執行之聲請
    即失所依據，應併予駁回。
  (四)兩造其餘對於補償金額之攻擊防禦方法及舉證，因本件事證
    已臻明確，且與判決基礎不生影響，爰不一一論述，附此敘
    明。
四據上論斷：原告之訴為無理由，並依民事訴訟法第78條判決如
  主文。
中　　華　　民　　國　　94　　年　　9　　月　　5　　日
                  民事第一庭    法　官　黃珮禎
以上正本係照原本作成。
如對本判決上訴，須於判決送達後20日內向本院提出上訴狀。
中　　華　　民　　國　　94　　年　　9 　　月　　7 　　日
                                書記官　黎秀娟
